【裁判字號】    95,家上更(二),15
【裁判日期】    951031
【裁判案由】    離婚等
【裁判全文】
臺灣高等法院民事判決              95年度家上更(二)字第15號
上  訴  人  乙○○
訴訟代理人  許淵秋律師
被  上訴人  甲○○
訴訟代理人  張菊芳律師
上列當事人間離婚等事件，上訴人對於中華民國91年5月24日臺
灣板橋地方法院90年度婚字第1007號第一審判決提起上訴，經最
高法院第二次發回更審，本院於95年10月17日言詞辯論終結，判
決如下：
    主      文
上訴駁回。
第二審及發回前第三審訴訟費用由上訴人負擔。
上訴人與兩造所生之女丙○○、丁○○會面交往之方式及期間如
附表所示。
    事實及理由
一、被上訴人起訴主張：兩造係夫妻，並育有二女丙○○（民國
    76年6月13日出生）及丁○○（81年12月31日出生）。上訴
    人多次因家庭細故於女兒面前掌摑被上訴人，並曾因被上訴
    人不願意與其發生性行為，而對被上訴人大聲咆哮、辱罵，
    甚而持刀砍臥室房門強行進入。被上訴人因畏懼再遭上訴人
    施虐，乃於89年3月間至娘家居住，旋另行租屋居住，兩造
    分居迄今已逾6年。又上訴人懷疑被上訴人與他人通姦，一
    再將有損被上訴人名節之事，以電子郵件散布於外，並於女
    兒面前誣指被上訴人有外遇，被上訴人受有上訴人不堪同居
    之虐待。兩造曾於90年7月4日簽立離婚協議書，雖未辦理離
    婚登記，惟均已喪失維持婚姻之意欲及希望，婚姻生活名存
    實亡，顯生破綻，勢無和諧之望，兩造間亦有難以維持婚姻
    之重大事由等情，爰依民法1052條第1項第3款及第2項規定
    ，求為准兩造離婚，並將兩造所生之女丙○○、丁○○交由
    被上訴人行使權利、負擔義務，及上訴人應自91年5月25日
    起至丙○○、丁○○成年止，按月於每月5日前對被上訴人
    給付二女扶養費各新台幣（下同）9,000元，各期給付遲誤
    一期履行，視為其後之期間亦已到期（原審判決上訴人敗訴
    ，上訴人不服提起上訴），並答辯聲明：上訴駁回。
二、上訴人則以：上訴人從未以粗暴態度對待及毆打被上訴人，
    僅於11年前，因被上訴人對上訴人之母有不孝之舉，上訴人
    始動手打被上訴人耳光一次。上訴人均有給付家庭生活費用
    ，亦從未強制被上訴人性交。上訴人每週一至週五均在新竹
    工作，於週五晚間回到住處，被上訴人自89年3月間起，在
    上訴人返家時，未知會上訴人即於夜間帶二名女兒回娘家過
    夜，其後更於上訴人回家休息日，自行在外租屋，留下上訴
    人與二名女兒在板橋住處。另上訴人從側面得知被上訴人近
    日與訴外人魏正泉往來密切，90年3月間，上訴人無意間發
    現魏正泉透過電子郵件，寄發色情片及往來書信予被上訴人
    ，二人關係曖昧，已超越普通朋友，上訴人一時氣憤乃質疑
    被上訴人與之有不軌行為，請求魏正泉長官正視此問題，並
    無設詞誣陷被上訴人之情事。又被上訴人於90年6、7月間以
    死相逼要求離婚，上訴人迫於無奈，乃虛與委蛇而於離婚協
    議書上簽字，惟此純係為緩和被上訴人情緒之計，被上訴人
    不得援此事由請求離婚等語，資為抗辯，並上訴聲明：(一)原
    判決廢棄。(二)被上訴人在第一審之訴駁回。
三、被上訴人主張兩造係夫妻，現婚姻關係仍存續中，並育有二
    女丙○○、丁○○等情，業據提出戶籍謄本為證（原審卷14
    -15頁），且為上訴人所不爭執，自堪認為真實。
四、被上訴人主張上訴人多次因家庭細故於女兒面前掌摑伊，並
    曾因伊不願意與其發生性行為，而對伊大聲咆哮、辱罵，甚
    而持刀砍臥室房門強行進入。伊因畏懼再遭上訴人施虐，乃
    於89年3月間至娘家居住，旋另行租屋居住，兩造分居迄今
    已6年餘。又上訴人懷疑伊與他人通姦，一再將有損伊名節
    之事，以電子郵件散布於外，並於女兒面前誣指伊有外遇，
    伊受有上訴人不堪同居之虐待等語，雖為上訴人所否認，並
    以前開情詞置辯，惟查：按夫妻之一方，受他方不堪同居之
    虐待者，他方得向法院請求離婚，民法第1052條第1項第3款
    定有明文。所謂不堪同居之虐待，係指給與身體上或精神上
    不可忍受之痛苦，致不堪繼續同居。次按維護人格尊嚴與確
    保人身安全，為我國憲法保障人民自由權利之基本理念。增
    進夫妻情感之和諧，防止家庭暴力之發生，以保護婚姻制度
    ，亦為社會大眾所期待。民法第1052條第1項第3款所稱「不
    堪同居之虐待」，應就具體事件，衡量夫妻之一方受他方虐
    待所受侵害之嚴重性，斟酌當事人之教育程度、社會地位及
    其他情事，是否已危及婚姻關係之維繫以為斷。若受他方虐
    待已逾越夫妻通常所能忍受之程度而有侵害人格尊嚴與人身
    安全者，即不得謂非受不堪同居之虐待（司法院大法官會議
    釋字第372號解釋參照）。查依證人即兩造所生長女丙○○
    證稱：「（問：兩造的相處情況如何？）不好，爸爸會打媽
    媽耳光」、「（問：會常常打嗎？）會」、「我12歲之前這
    種情形常常都有，後來爸爸到新竹工作之後，沒有跟媽媽住
    在一起，這種情況比較少，最近媽媽提起訴訟就不敢打。爸
    爸還強迫媽媽借他錢，因為爸爸比較好玩，在外面有欠債務
    ，就叫我媽媽拿錢出來還，並說我媽媽是他太太應該有義務
    幫他還錢」、「（問：被告（指上訴人）為何會打原告（指
    被上訴人）？）都是為了錢的事情」、「因為爸爸會向媽媽
    借錢，爸爸還會逼媽媽跟他行房，次數很多次，且爸爸還會
    打媽媽」「（問：爸爸要逼媽媽跟他行房，你媽媽的反應如
    何？）媽媽表示不願意，但爸爸曾經硬拖著媽媽進房間，把
    門鎖起來，不讓我們子女進去，媽媽也有自己把門鎖起來，
    不讓爸爸進來。我爸爸有複製鑰匙。我爸爸也常會因此大吼
    、大叫，罵髒話、三字經，曾經有一次還拿刀砍門，要媽媽
    出來」、「（問：兩造分居之後彼此還有聯絡嗎？）爸爸常
    常打電話騷擾媽媽。我有常常聽到他打電話」、「（問：有
    無聽到妳爸爸常說妳媽媽討客兄或魏正泉和媽媽有不正常男
    女關係？）89年以前一家四人均住在台北縣板橋市○○○街
    54號4樓（舊家），89年以後，星期六、日我爸爸從新竹回
    台北的家，我媽媽就一個人到她在樹林的房子住，後來我媽
    媽將樹林的房子賣掉，在91年底另外買台北縣板橋市○○街
    29-12號9樓的房子（新家），我與妹妹才在92年搬去新家與
    媽媽同住迄今。我搬去與媽媽住之前，我爸爸曾經在舊家不
    只一次跟我們講過媽媽討客兄或魏正泉與媽媽有不正常男女
    關係。我與妹妹搬去媽媽新家後，爸爸仍一直住在舊家。我
    爸爸在90年3月5日以後，仍有在我面前提及魏正泉與媽媽間
    有不正常男女關係。我父母會分居是因爸爸要向媽媽借錢，
    或要求行房，我媽媽不想，兩人就發生口角，有一次我媽媽
    跑到我們房間將門關起來，我有聽到爸爸在外面砍門的聲音
    ，並大吼大叫，這種發生口角情形不只一次，我爸爸也曾經
    打我媽媽巴掌，我有親眼看到這種情形二、三次」各等語（
    原審卷86-94、本院卷83頁）；及證人即兩造所生次女丁○
    ○證稱：「（問：爸爸是不是常常在你面前打媽媽耳光？）
    是」、「（問：爸爸是不是對媽媽有大吵大鬧的情形？）是
    」、「問：爸爸會不會吵著要跟媽媽睡？媽媽因為不舒服，
    爸爸會做什麼樣的事？）爸爸一直要跟媽媽睡，親來親去，
    媽媽不想，我想跟媽媽一起睡，但爸爸硬要跟媽媽睡，我覺
    得很噁心」、「（問：媽媽如果把房門鎖起來，爸爸會怎樣
    ？）爸爸會一直敲門叫媽媽出來，有一次爸爸拿刀一直砍房
    門，很兇。如果媽媽沒有出來，爸爸就把音響開很大聲吵我
    們」、「（問：爸爸是怎樣打媽媽？）用手打媽媽的臉」、
    「問：爸爸為什麼會這樣？）不知道。每次都是吵架，爸爸
    才打媽媽」、「（問：爸爸、媽媽平常相處融洽嗎？）應該
    不好吧」、「（問：平常學校要繳錢，是跟誰要？）跟媽媽
    ，因為爸爸都不付，我有跟爸爸要過，但他不想付，說媽媽
    付」、「（被訴代問：有沒有看到被告拿刀砍門要進去原告
    房間？）有看到」、「（被訴代問：大概是什麼時候？）大
    概是我7歲的時候」、「姐姐上開所述情形沒錯，另姐姐所
    述媽媽跑到姐姐房間那一次，我平常是與媽媽睡，姐姐自己
    一人睡一間並兼作我們小孩之書房，那天我正好到姐姐房間
    去睡，我被吵醒後，就跑到門邊去看，我看到爸爸拿壹把刀
    ，我媽媽就衝進我們房間，我爸爸就用菜刀砍門」各等語（
    原審卷66-74、本院卷84頁），足見被上訴人主張上訴人多
    次因家庭細故於女兒面前掌摑伊，並多次因借錢及伊不願配
    合上訴人要求行房，上訴人即對伊大聲咆哮、辱罵，甚而持
    刀砍臥室房門強行進入等語，應屬可採，堪認被上訴人已受
    有上訴人不堪同居之虐待。被上訴人另主張上訴人因懷疑伊
    與他人通姦，一再將有損伊名節之事，以電子郵件散布於外
    ，並於女兒面前誣指伊有外遇之事實，業據提出上訴人於90
    年3月間致函魏正泉服務公司之主管略載被上訴人於90年2月
    14日、2月17日與魏正泉在外姦宿，自去年九月以後的每週
    五、六皆在台北幽會等語，及上訴人致函兩造友人曹策宏、
    王映陽、鍾素霞、沈麗娜表示被上訴人與魏正泉幽會（致伊
    ）綠巾罩頂等語之電子郵件為證（原審卷22、79頁），且上
    訴人亦自承係為懲罰魏正泉，因其與被上訴人姦淫始發函上
    開電子郵件（原審卷68頁），並不否認以上開電子郵件散佈
    於外之事實；另上訴人曾多次在兩造所生之女丙○○、丁○
    ○前表示被上訴人在外有不軌行為，亦經丙○○、丁○○證
    述綦詳，且上訴人亦不否認向其女提及第三者介入之情事（
    本院更(一)卷一19頁）。上訴人雖辯稱伊於90年3月1日發現被
    上訴人國中同學魏正泉以電子郵件發送男女性感帶之圖片予
    被上訴人，同月2日下午2時許，魏正泉以電子郵件致被上訴
    人，主題為「The date in night」，內容為「Dear JC,I c
    an leave office at PM5:00 and I am missing you now,
    when you will leave」，同日下午4時許，魏正泉再以電子
    郵件致被上訴人，內容為「good」云云，並提出上開電子郵
    件為證（原審卷43-44頁），而被上訴人亦不否認曾收受該
    電子郵件（本院家上卷44頁），惟尚難徒憑上開電子郵件逕
    認被上訴人與魏正泉間有姦淫行為，況上訴人迄未能提出其
    他積極證據以證明被上訴人與魏正泉間確有通姦行為。再縱
    認上訴人係因合理之懷疑而指摘被上訴人與他人通姦，惟上
    訴人既於90年3月5日以電子郵件向被上訴人、魏正泉及魏正
    泉服務公司之人員澄清上訴人係出於誤會（原審卷22 頁）
    ，則往後應無懷疑，然依證人丙○○、丁○○之上開證言，
    上訴人於90年3月6日以後仍有向渠等誣指被上訴人與魏正泉
    通姦之情事。茲上訴人未經證實即以主觀猜疑被上訴人與魏
    正泉有姦情而冒然發電子郵件對外陳述指控，並多次向子女
    誣指被上訴人有通姦情事，則被上訴人主張伊因上訴人上開
    所為在精神上之痛苦致不堪繼續同居之虐待，亦屬可採。是
    被上訴人依民法第1052條第1項第3款規定，請求准與上訴人
    離婚，自屬應予准許。又被上訴人請求離婚既經准許，則被
    上訴人另依同法條第2項規定請求離婚，即無庸再予審究，
    併此敘明。
五、本院認兩造所生之女丙○○、丁○○權利義務之行使及負擔
    ，應由被上訴人任之，及上訴人應至其女分別成年止，按月
    每月5日前對被上訴人給付其女之扶養費各9,000元，一期不
    履行，其後之期間視為均已到期，所持理由均與原審相同，
    乃依民事訴訟法第454條第2項規定引用之。
六、末按民法第1055條第5項前段規定：「法院得依請求或依職
    權，為未行使或負擔權利之一方，酌定其與未成年子女會面
    交往之方式及期間」。本院雖認丙○○、丁○○權利義務之
    行使或負擔，由被上訴人任之較為適當，然父母子女親情，
    源於天性，未成年子女因父母離婚而無法同時享受完整父
    、母之愛，已屬無奈，為兼顧該未成年子女日後人格及心性
    之正常發展及滿足其孺慕之情，以彌補未能同時享有完整父
    母親情之愛之缺憾，爰依職權酌定上訴人與丙○○、丁○○
    會面交往之方式及期間如附表所示。
七、綜上所述，被上訴人依民法第1052條第1項第3款規定，請求
    准予兩造離婚，丙○○、丁○○權利義務之行使及負擔由被
    上訴人任之，上訴人應自91年5月25日起至丙○○、丁○○
    成年止，按月於每月5日前對被上訴人給付二女扶養費各9,0
    00元，各期給付遲誤一期履行，視為其後之期間亦已到期，
    自屬應予准許。原審就准予兩造離婚之理由雖與本院不同，
    但其結果並無二致，原審就上開部分所為上訴人敗訴之判決
    ，核無違誤。上訴論旨指摘原判決此部分為不當，求予廢棄
    改判，為無理由。另本院依職權酌定上訴人與丙○○、丁○
    ○會面交往之方式及期間如附表所示。
八、兩造其餘之攻擊或防禦方法及未經援用之證據，經本院斟酌
    後，認為均不足以影響本判決之結果，自無逐一詳予論駁之
    必要，併此敘明。
九、據上論結，本件上訴為無理由，依民事訴訟法第449條第1項
    、第2項、第78條，判決如主文。
中    華    民    國    95    年    10    月    31    日
                    民事第十三庭
                        審判長法  官  陳昆煇
                              法  官  李錦美
                              法  官  陳駿璧
正本係照原本作成。
如不服本判決，應於收受送達後20日內向本院提出上訴書狀，其
未表明上訴理由者，應於提出上訴後20日內向本院補提理由書狀
（均須按他造當事人之人數附繕本）上訴時應提出委任律師或具
有律師資格之人之委任狀；委任有律師資格者，另應附具律師資
格證書及釋明委任人與受任人有民事訴訟法第466條之1第1項但
書或第2項（詳附註）所定關係之釋明文書影本。
中    華    民    國    95    年    11    月    1     日
                              書記官  黃  愛
附註：
民事訴訟法第466條之1（第1項、第2項）：
對於第二審判決上訴，上訴人應委任律師為訴訟代理人。但上訴
人或其他法定代理人具有律師資格者，不在此限。
上訴人之配偶、三親等內之血親、二親等內之姻親，或上訴人為
法人、中央或地方機關時，其所屬專任人員具有律師資格並經法
院認為適當者，亦得為第三審訴訟代理人。

司法院資訊處製作；財團法人民間司法改革基金會備份。
